【裁判字號】    91,訴,198
【裁判日期】    920515
【裁判案由】    偽證
【裁判全文】
臺灣花蓮地方法院刑事判決                          九十一年度訴字第一九八號
    公  訴  人  臺灣花蓮地方法院檢察署檢察官
    被      告  甲○○
    選任辯護人  林武順律師
右列被告因偽證案件，經檢察官提起公訴（九十年度偵字第二六三０號），本院判決
如左：
    主  文
甲○○為證人，於檢察官偵查時，於案情有重要關係之事項，供前具結，而為虛偽陳
述，處有期徒刑參月。緩刑貳年。
    事  實
一、甲○○因與陳麗惠間具債權債務關係，而於民國八十八年十月十三日由其任背書
    人，其子許楠忠任發票人，簽發如附表編號二所示之本票乙紙予陳麗惠作為債權
    之擔保，嗣許楠忠因不滿陳麗惠持該本票向本院聲請准予強制執行之裁定，而具
    狀向台灣花蓮地方法院檢察署檢察官告訴稱：甲○○因與陳麗惠間有債權債務關
    係，故於八十八年十月十三日由甲○○任發票人，其任背書人，簽發如附表編號
    一所示之本票乙紙交予陳麗惠收執，詎陳麗惠竟自行偽造如附表編號二之本票乙
    紙，並持之向台灣花蓮地方法院聲請准予強制執行之裁定云云，誣告陳麗惠涉有
    偽造有價證券罪嫌（陳麗惠所涉偽造有價證券罪嫌業經台灣花蓮地方法院檢察署
    檢察官以八十九年度偵字第二二三０號案件為不起訴處分確定；許楠忠則經檢察
    官起訴其涉有誣告罪，本院以九十年度訴字第三一八號案件判處其有期徒刑三月
    ，緩刑二年），甲○○明知其交予陳麗惠收執者為如附表編號二所示之本票，竟
    為附和其子所訴，於八十九年八月二十四日下午三時五十分許即台灣花蓮地方法
    院檢察署檢察官偵查陳麗惠所涉偽造有價證券案時，在台灣花蓮地方法院檢察署
    第二偵查庭，以證人身分供前具結後，就案情有重要關係之事項虛偽證稱：「（
    如附表編號二之本票，背面的印文）不是我的，（印章）是陳麗惠自己刻的。」
    云云。
二、案經台灣花蓮地方法院檢察署檢察官自動檢舉偵查起訴。
    理  由
一、訊據被告固不否認有於前揭時、地，以證人身分供前具結後，證稱前揭事項，此
    有台灣花蓮地方法院檢察署八十九年度偵字第二二三０號卷宗所附訊問筆錄乙份
    、證人結文乙紙在卷可稽，惟矢口否認有何偽證之罪嫌，辯稱：伊交予陳麗惠收
    執之本票係如附表編號一所示之本票，而非如附表編號二所示之本票，伊兒子許
    楠忠沒有欠陳麗惠錢，怎麼可能會開本票給她？且陳麗惠與其之債權債務關係乃
    起源於互助會之會款結算，而該會會款之結算日期是八十八年十月十三日，伊怎
    麼可能交付如附表編號二所示發票日為八十八年十月十日、到期日為同年月十三
    日之本票？再雙方結算之會款金額為新臺幣（下同）五十九萬九千六百元，伊怎
    麼可能會交付面額為三十九萬元之本票？再陳麗惠於本院九十一年八月一日之庭
    訊過程中，曾自承所收本票是以其子許楠忠為背書人，足見陳麗惠確有另行偽造
    如附表編號二所示之本票，且伊與許楠忠、陳麗惠三人在調解委員會調解時，陳
    麗惠要伊與許楠忠收回如附表編號二所示之本票後將之撕毀，亦見陳麗惠想要湮
    滅證據之意圖甚明云云，並請求調查刻印店自八十八年起迄九十年間有無人委刻
    「甲○○」之印章。被告之選任辯護人則代被告辯護稱：被告業已於其子許楠忠
    對陳麗惠提出偽造有價證券罪之告訴前，還清所有債務，被告並無犯罪之動機，
    本件有可能係因陳麗惠遺失如附表編號一所示之本票，方偽造如附表編號二所示
    之本票，用以向本院聲請准予強制執行之裁定云云。惟查：
（一）證人陳麗惠於本院證稱：伊因參加甲○○召集之互助會，而與甲○○間有債權
      債務關係，迄八十八年十月十日伊標得所參加五會中之最後一會後，即與甲○
      ○結算會款，伊應得之會款為五十九萬九千六百元，八十八年十月十三日，甲
      ○○給付伊現金二十萬九千六百元，餘款三十九萬元則因甲○○無法以現金給
      付，伊又恐其負債甚多，名下復無資產，乃要求其具資產之子許楠忠開立面額
      三十九萬元即如附表編號二之本票，再由甲○○背書而交予伊收執。開票當時
      僅有伊、許楠忠、甲○○三人在甲○○家中，而票面發票人之姓名、身分證字
      號、簽章、住址、面額、到期日等事項，均係由許楠忠所親寫，背面甲○○之
      印文亦係由甲○○親自蓋印。後來因甲○○另欠伊一百萬元，而伊則欠甲○○
      一百十二萬五千元之會款，所有債權債務匯總計算之結果，甲○○遂於八十八
      年十一月十五日還給伊現金二十六萬五千元，故伊乃撤回向法院聲請本票裁定
      之案子，並要還甲○○前開本票，但甲○○及許楠忠拒收，直迄八十九年七月
      一日調解時，他們才收下這張本票等語（見本院九十年度訴字第三一八號卷第
      三十七頁、偵卷第三十五頁至第三十九頁），與被告所辯如附表編號一之本票
      才是伊交予陳麗惠收執之本票情形迥異，故鑑定如附表編號二本票上之字跡與
      印文的真偽，即成本案為判斷證人陳麗惠與被告何者所述為真之首要調查重點
      ，合先敘明。
（二）茲論述如附表編號二之本票，其上字跡與印文之真偽如下：
  １、經檢察官指揮員警分赴陳麗惠及被告、許楠忠家中搜索，再將扣得陳麗惠與許
      楠忠之相關字跡、被告之印章、被告寄發予陳麗惠之存證信函上被告之印文，
      及如附表編號二之本票正本均送法務部調查局鑑定（送鑑資料均附於本院九十
      年度訴字第三一八號證物袋中），該局函覆稱：如附表編號二本票上之甲○○
      印文、甲○○寄發予陳麗惠之存證信函上甲○○之印文及甲○○印章所蓋出之
      印文，三者均相同；如附表編號二本票正面上之字跡與所送陳麗惠之字跡不同
      ；如附表編號二本票正面上之字跡與所送許楠忠之字跡，因可供比對之相關字
      仍過少，且與當庭筆跡書寫式樣不一，致無法歸納書寫特徵，歉難與本票上待
      鑑字跡進行比對等語，此有該局九十年六月十三日、（九０）陸（二）字第九
      ００三三九六八號鑑定通知書乙紙在卷可稽（見偵卷第七十三頁）。再經本院
      分別向花蓮郵局仁里支局、花蓮第二信用合作社、台灣土地銀行花蓮分行等金
      融機構調取許楠忠之開戶申請書、存取款憑條、變更帳戶事項申請書、儲金人
      紀要、中長期放款借據等資料（送鑑資料均於卷附證物袋中），及如附表編號
      二所示之本票正本送法務部調查局鑑定，且函詢前開鑑定通知書所稱：送鑑之
      甲○○印文均相同係何指？該局函覆稱：許楠忠於花蓮郵局仁里支局八十八年
      三月十一日變更帳戶事項申請書及八十二年八月二十八日儲金人紀要原件、花
      蓮市第二信用合作社八十年五月九日及九十年二月十四日之印鑑卡原件、土地
      銀行八十三年一月二十八日印鑑卡及八十三年二月二十八日中長期放款借據原
      件上之「許楠忠」字跡（其中土地銀行八十三年一月二十八日印鑑卡僅比對開
      戶人簽名欄內字跡），經以歸納分析、特徵比對、重疊比對等鑑定方法鑑定結
      果，與如附表編號二本票出票人欄及地址欄下字跡（即「許楠忠」三字）筆劃
      特徵相符；而其印文鑑定結果所稱「相同」者，通常係指兩類印文源自相同來
      源之印章印版所蓋印，目前光學科技極為發達，倘若使用極精密之照相或電腦
      專業之雕刻機器，並不排除製作出兩枚紋線特徵極接近印章印版之可能性，但
      一般刻印店因缺少此種專業設備，故欲製作出兩枚紋線特徵相近印章印版之可
      能性極微等語，此有該局九十二年一月二十六日、調科貳字第０九一００八七
      九四九０號鑑定通知書乙紙在卷可考（見本院卷第二十五頁），足見如附表編
      號二之本票，其背面印文雖無從遽認係出自被告之前開印章，然堪認該印文與
      前開印章所蓋出之印文為相同，而該本票正面之字跡則確係出於被告之子許楠
      忠親筆書寫無誤。
  ２、被告就此雖辯稱：許楠忠之筆跡可能遭人模仿云云，惟筆跡乃是個人思想、性
      格、體魄、氣質等精神狀態等經過腦之支配，傳達於手，使之運筆書寫而成之
      字跡，同一人所書之筆跡有其慣性特徵、個人特徵，且會重複出現，鑑定筆跡
      人員即係根據個人書寫之再現性及癖性以判斷書寫筆跡是否出自同一人所書寫
      ，而偽造簽名筆跡的方式不外臨摩、描繪、印刷或轉印，及偽裝簽名等，鑑定
      筆跡人員辨識筆跡真偽之依據係本於書寫者運筆、韻律、筆速動態及個人習慣
      移動連續筆劃、多空間方向等筆癖特徵，並非單純以外觀相像與否，作為鑑識
      之唯一標準，故前開鑑定結果，應具有相當之專業性及可信度，被告徒以前詞
      否認如附表編號二之本票正面字跡係出自其子許楠忠之手，尚嫌無據；況若前
      開字跡確為陳麗惠所偽造，其焉能取得許楠忠之身分證字號等個人資料，再將
      之書寫於票據上？益見被告前開所辯不足為採。
  ３、綜上所述，如附表編號二所示本票正面之字跡既係由被告之子許楠忠書寫，足
      見證人陳麗惠所證較被告所辯為可採，堪認該本票即係被告交予證人陳麗惠作
      為擔保之本票，則該本票既係由被告交由證人陳麗惠收執，其自能確切知悉該
      本票背面「甲○○」之印文確係出自其印章無誤，然其卻於檢察官偵查陳麗惠
      所涉偽造有價證券案件中為前開不實之證述，其有偽證之犯行甚明。
（三）茲再就被告與其選任辯護人前開其餘辯解加以論述：
  １、本案中之本票原係被告提出予證人陳麗惠作為擔保用，則雙方約定本票之發票
      日期倒填為債權債務發生日即互助會開標日（八十八年十月十日），到期日期
      則為結算債款金額日（同年月十三日）並無違常理，且陳麗惠業已陳明本票面
      額為三十九萬元之原因，甚且被告屢次辯稱如附表編號一之本票方為其交付予
      證人陳麗惠之本票，而該本票據其所陳，面額亦為三十九萬元，被告據此本票
  面額質疑證人陳麗惠所述之真實性，豈不自相矛盾？再被告與陳麗惠間之債權
      債務關係，由被告之子許楠忠任本票發票人以擔保付款，本於一般人民契約自
      由約定之情，尚無不合理之處；又證人陳麗惠於本院九十一年八月一日庭訊過
      程中，雖確曾稱許楠忠係其所收本票之背書人乙詞，此有勘驗筆錄乙份在卷可
      稽（見本院九十年度訴字第三一八號卷第五十一頁），惟證人陳麗惠於其餘偵
      查及本院訊問中，均一致陳稱所收本票係由許楠忠發票、被告背書，其於九十
      一年八月一日庭訊中，經本院再次訊問其真意，其亦當庭表明所指應係許楠忠
      為發票人、被告為背書人始為真，核與前揭筆跡鑑定結果相符，堪認證人陳麗
      惠於九十一年八月一日庭訊中稱許楠忠係其所收本票之背書人乙詞，應係出於
      口誤；再證人陳麗惠於調解過程中，究竟有無告知被告及許楠忠於收執如附表
      編號二所示之本票後，即將之撕毀，並不可考，即使證人陳麗惠確有如是說，
      亦非當然出於被告所述之用意。至於被告究竟係出於何動機始為不實之陳述，
      尚非本院所得窮究始末之處，然被告之選任辯護人謂證人陳麗惠或因遺失如附
      表編號一所示之本票，故有偽造如附表編號二所示本票之動機云云，則難為本
      院採認，蓋若證人陳麗惠遺失如附表編號一之本票為真，其要據何偽造許楠忠
      之筆跡？其又能從何得知許楠忠之身分證字號等個人資料，用以撰寫於所偽造
      之本票上？足見被告前開所辯均不足為採。
  ２、至於被告請求本院調查刻印店自八十八年起迄九十年間有無人委刻「甲○○」
      之印章乙節，經本院再加以訊問被告欲調查何家刻印店？被告答稱：不知道（
      見本院卷第四十八頁），則本院認此證據無從調查，且本案待證事實已臻明瞭
      ，爰不再調查此部分證據，附此敘明。
（四）此外，復有本票影本、撤回本票裁定聲請函文、聲請調解筆錄、互助會會單、
      會款結算清單、民事聲請本票准予強制執行裁定狀、民事准予強制執行裁定各
      乙份等在卷可考，綜上各節所述，本案事證業已明確，被告之犯行堪以認定，
      應予依法論科。
二、核被告所為，係犯刑法第一百六十八條之偽證罪。爰審酌其犯罪之動機、目的、
    手段、與被害人陳麗惠之平日關係、犯後態度，及其與陳麗惠間之債權債務均已
    結算清償等一切情狀，量處如主文所示之刑。查被告前未受有期徒刑以上刑之宣
    告，此有卷附台灣高等法院被告全國前案紀錄表乙份可按，其經此起訴審判，當
    知所警惕，信無再犯之虞，本院認所宣告之刑以暫不執行為適當，併諭知緩刑二
    年，用啟自新。
據上論斷，應依刑事訴訟第二百九十九條第一項前段、刑法第一百六十八條、第七十
四條第一款之規定，判決如主文。
本案經檢察官李子春到庭執行職務。
中      華      民      國    九十二    年     五     月      十五      日
                              臺灣花蓮地方法院刑事庭
                                  審判長法  官  賴  淳  良
                                        法  官  鄭  培  麗
                                        法  官  鄭  光  婷
右正本證明與原本無異。
如對本判決不服，應於送達後十日內，向本院提出上訴狀。（應抄附繕本）
                                        法院書記官
中      華      民      國    九十二    年     五     月      十六      日
附錄本判決論罪之法律條文：
刑法第一百六十八條
於執行審判職務之公署審判時或於檢察官偵查時，證人、鑑定人、通譯於案情有重要
關係之事項，供前或供後具結，而為虛偽陳述者，處七年以下有期徒刑。
附表：
 ┌──┬────┬────┬───┬─────┬────┬────────┐
 │編號│ 發票人 │背書人  │票號  │ 發票日   │到期日  │ 面額（新臺幣） │
 ├──┼────┼────┼───┼─────┼────┼────────┤
 │ 一 │ 甲○○ │許楠忠  │094398│ 88.10.13 │88.11.13│ 三十九萬元     │
 ├──┼────┼────┼───┼─────┼────┼────────┤
 │ 二 │ 許楠忠 │甲○○  │579235│ 88.10.10 │88.10.13│ 三十九萬元     │
 └──┴────┴────┴───┴─────┴────┴────────┘


司法院資訊處製作；財團法人民間司法改革基金會備份。
